臺灣高等法院刑事判決　　　　　　　　　　　　　　九十一年度上易字第六四○號
　　上　訴　人
　　即　被　告　乙○○
　　選任辯護人　簡炎申
　　　　　　　　劉芳伶
右上訴人因詐欺案件，不服臺灣基隆地方法院九十年度自字第五九號，中華民國九十
年十二月二十八日第一審判決，提起上訴，本院判決如左：
    主  文
原判決撤銷。
乙○○無罪。
    理  由
一、自訴意旨略以：被告乙○○於民國八十三年間持有丙○○之支票為借據佯稱代其
    弟夫婦即丙○○、連雪娥向自訴人甲○○○借貸新台幣（下同）一百萬元，自訴
    人指示林正華將現金交付被告，經向丙○○、連雪娥要求清償，其等稱係將票據
    借由被告乙○○使用，係被告所借。被告向自訴人佯稱代其弟夫婦借款卻未將借
    款交付而自行取走，實涉及刑法第三百三十九條第二項規定之罪，被告既具詐欺
    犯行，為此提起自訴云云。
二、按犯罪事實應依證據認定之，無證據不得推定其犯罪事實。又不能證明被告犯罪
    者，應諭知無罪之判決，刑事訴訟法第一百五十四條、第三百零一條第一項分別
    定有明文。又事實之認定，應憑證據，如未能發現相當證據，或證據不足以證明
    ，自不能以推測或擬制之方法，以為裁判基礎（最高法院四十年台上字第八六號
    判例參照）。另按刑法第三百三十九條第一項詐欺罪之成立，以意圖為自己或第
    三人不法所有，以詐術使人將本人或第三人之物交付為要件。所謂以詐術使人交
    付，必須被詐欺人因其詐術而陷於錯誤，若其所用方法，不能認為詐術，亦不致
    使人陷於錯誤，即不構成該罪，最高法院四十六年台上字第二六○號亦著有判例
    可資參照。
三、訊據被告乙○○堅詞否認有右揭犯行，辯稱：伊本人未曾持系爭支票向自訴人調
    現，亦未代丙○○夫婦借款等語。經查：據卷附本案自訴人於其所提民事訴訟起
    訴狀上記載：自於八十三年四月以前，由被告乙○○、陳寶美夫婦向原告借款伍
    百萬元整，其中三百萬元為被告乙○○、陳寶美夫婦借調，另二百萬係被告丙○
    ○與連雪娥夫婦借調，以丙○○簽發兩張支票面額各一百萬元，委由被告乙○○
    夫婦請原告轉向林正華調現，由林正華當場交由被告乙○○點收，上開支票於八
    十三年五月間到期，被告要求延展，致原告另借款向林正華取回支票，八十四年
    三月被告返還三十萬元，另被告連雪娥於同年四月標得原告之自助會償還一百萬
    元，並表明另餘款七十萬元將分期擲還等語。其後自訴人與被告兄弟夫婦等人間
    即因該七十萬元債務之償還問題，前經協議、調解，均無結果，終致提起民事訴
    訟之情（即臺灣基隆地方法院九十年度訴字第二一七號返還借款事件民事訴訟起
    訴狀影本），及被告之弟丙○○到院證稱：本件債務係伊拿兩張支票與伊妻向甲
    ○○○借二百萬元，其中一百萬元以會錢還她等語，核與自訴人於本院陳稱：其
    中一百萬元丙○○以會款還錢無誤（均見本院九十一年四月八日筆錄）各等情，
    足見本件系爭借款人係丙○○並夫婦，並非被告所借，且係借二百萬元，其中一
    百萬元丙○○已以參加自訴人所召集之互助會會款抵償，另一百萬元已清償三十
    萬元，尚餘七十萬元未清償；是自訴人所指被告持其弟丙○○簽發之支票佯稱代
    其弟夫婦向自訴人借款一百萬元云云，即非實情至明。
四、再據自訴人自陳：被告有向伊借三百萬元，都已經結清了等語，並提出帳目明細
    表附卷，而依該帳目明細表所載，係就兩造間自八十四年四月至八十七年九月十
    五日止之借款利息之給付、會錢之給付、清償借款、借標互助會等項之記載，茍
    被告於八十三年三月間有向自訴人施詐，兩造間何能於八十四年四月至八十七年
    九月間尚有金錢往來？益見被告所辯無詐欺犯行堪予採信。
五、至被告之弟丙○○雖於其民事訴訟事件審理中否認向自訴人借款云云，惟此乃運
    用訴訟程序舉證責任之分配所為之抗辯，於刑事訴訟審理中並不受其拘束，尚須
    查明是否與犯罪事實相符，始能採為被告論罪之證據，本件借款人係被告之弟丙
    ○○，已如前述，則丙○○於民事訴訟事件審理中否認向自訴人借款一節自不可
    採。是本件不能證明被告有詐欺之犯行。此外，復查無其他積極證據足資證明被
    告有自訴人所指之詐欺犯行，應諭知被告無罪，原審不查，對被告論罪科刑，即
    有不當，被告指摘原判決不當，為有理由，自應由本院撤銷原判決，改對被告為
    無罪之諭知。
據上論斷，應依刑事訴訟法第三百六十九條第一項前段、第三百六十四條、第三百零
一條第一項，判決如主文。
中      華      民      國      九十一      年      四      月    卅    日
                              臺灣高等法院刑事第十三庭
                                  審判長法  官  蔡    燉
                                        法  官  鄧  振  球
                                        法  官  李  春  地
右正本證明與原本無異。
不得上訴。
                                          書記官  柳  秋  月
中      華      民      國    九十一    年      五      月      七      日
